【裁判字號】    97,訴,390
【裁判日期】    970430
【裁判案由】    違反臺灣地區與大陸地區人民關係條例
【裁判全文】
臺灣屏東地方法院刑事判決               97年度訴字第390號
公  訴  人  臺灣屏東地方法院檢察署檢察官
被      告  甲○○
上列被告因違反臺灣地區與大陸地區人民關係條例案件，經檢察
官提起公訴（97年度偵字第838 號），被告於本院準備程序中就
被訴事實為有罪之陳述，經本院合議庭裁定由受命法官獨任進行
簡式審判程序，本院判決如下：
    主  文
甲○○共同犯臺灣地區與大陸地區人民關係條例第七十九條第一
項之使大陸地區人民非法進入臺灣地區罪，處有期徒刑陸月，減
為有期徒刑月，如易科罰金，以銀元佰元即新臺幣玖佰元折
算壹日。
    事實及理由
壹、程序部分
    本件被告甲○○所犯修正前臺灣地區與大陸地區人民關係條
    例第79條第1 項之罪及刑法第216 條、第214 條行使使公務
    員登載不實文書罪，均係死刑、無期徒刑、最輕本刑為3 年
    以上有期徒刑以外之罪，其於本院準備程序中就被訴事實為
    有罪之陳述，經法官告知被告簡式審判程序之旨，並聽取公
    訴人、被告之意見後，由本院合議庭依刑事訴訟法第273 條
    之1 第1 項規定，裁定由受命法官獨任進行簡式審判程序。
貳、實體部分
一、犯罪事實
    甲○○為使自稱「維桐」之姓名年籍不詳成年男子得以順利
    引進大陸地區男子來台工作，明知其與「維桐」所介紹之大
    陸男子王命仁（另經臺灣屏東地方法院檢察署檢察官為職權
    不起訴處分）無結婚之真意，卻為賺取新台幣（下同）3 萬
    元之報酬，竟與「維桐」、王命仁共同基於行使使公務員登
    載不實文書及使大陸地區人民非法進入台灣地區之犯意聯絡
    （王命仁就後罪無共犯關係），於民國92年7 月31日，接受
    「維桐」之免費招待前往大陸地區，並於同年8 月12日，與
    王命仁在大陸福建省福州市公證處辦理假結婚登記，並虛偽
    辦理公證結婚之登記手續，領得大陸地區福建省福州市公證
    處所發給之結婚公證書。甲○○返台後，旋委託「維桐」持
    入出國及上開「結婚公證書」至財團法人海峽交流基金會（
    下稱海基會）辦理結婚公證書之驗證，取得海基會核發之「
    證明書」，由甲○○於同年9 月3 日，持前開結婚公證書及
    海基會之證明書前往屏東縣潮州鎮戶政事務所，向該戶政事
    務所申請辦理與大陸男子王命仁結婚之戶籍登記，致使該戶
    政事務所承辦人員將前揭不實之結婚事項登載於職務所掌之
    戶籍謄本及戶口名簿上（載明結婚日期為92年8 月12日，配
    偶為王命仁），足生損害於戶政機關對戶籍登記管理之正確
    性，復至警政機關填具「大陸地區人民進入台灣地區保證書
    」，而與員警完成對保後，再由「維桐」持至內政部警政署
    入出境管理局（下稱入出境管理局，現已由內政部移民署承
    辦該業務），填具「大陸地區人民進入臺灣地區旅行證申請
    書」，並檢具上開記載不實結婚事項之「結婚公證書」、海
    基會「證明書」、「大陸地區人民進入臺灣地區保證書」等
    文件，一併交付入出境管理局之承辦人員，並以配偶來臺團
    聚之名義，向入出境管理局申請王命仁來臺之許可，經承辦
    之公務員於實質審查後，核發「中華民國臺灣地區入出境許
    可證」予王命仁（此部分因公務員尚須為實質之審查，以判
    斷其真實與否，始得為一定之記載，不構成使公務員登載不
    實罪）。隨後於92年10月30日，王命仁即持上開入出境許可
    證自臺灣高雄小港國際機場非法入境臺灣，旋即在臺四處打
    工謀生。嗣於96年12月24日15時許，王命仁前往內政部入出
    國及移民署專勤事務第二大隊屏東縣專勤隊，辦理逾期停留
    時，因無法回答配偶甲○○之年籍資料及聯絡方式，始查悉
    上情。
二、證據名稱
(一)被告甲○○於警詢及本院審理中之自白。
(二)共同被告王命仁於警詢及偵查之證述。
(三)戶籍謄本、海基會證明書、大陸地區福建省福州市公證處公
    證書、中華人民共和國結婚證明書、中華民國臺灣地區入出
    境許可證、大陸地區人民申請來台查詢資料及旅客入出境查
    詢表等文件。
三、論罪科刑之理由
(一)按被告行為後，臺灣地區與大陸地區人民關係條例第79條第
    1 項業於92年10月29日修正，同條第96條規定施行日期由行
    政院定之，而行政院於92年12月29日以院臺秘字第09200695
    17號令發布修正第79條自92年12月31日施行。依修正後第79
    條第1 項規定違反同條例第第15條第1 款規定者，處一年以
    上七年以下有期徒刑，得併科新台幣一百萬元以下罰金，法
    定刑較修正前同條所定之「五年以下有期徒刑、拘役、科或
    併科罰金新臺幣五十萬元」為重，經比較新舊法結果，以行
    為時之舊法有利於被告，依刑法第2 條第1 項前段規定，本
    件自應適用有利於被告之舊法處罰。
(二)次按行為後法律有變更者，適用行為時之法律。但行為後之
    法律有利於行為人者，適用最有利於行為人之法律，刑法第
    2 條第1 項定有明文。查被告行為後，刑法部分條文於94年
    2 月2 日修正公布，於95年7 月1 日施行，自應依上開規定
    ，為新舊法之比較適用：
 1、本件刑法第216 條、第214 條行使使公務員登載不實文書罪
    ，法定罰金刑部分，修正前刑法第33條第5 款規定：「罰金
    ：（銀元）1 元以上」，而銀元與新臺幣間之折算，依現行
    法規所定貨幣單位折算新臺幣條例規定，以銀元1 元折算新
    臺幣3 元；惟修正後刑法第33條第5 款規定：「罰金：新臺
    幣1 千元以上，以百元計算之」；經比較新舊法之規定，自
    以修正前刑法第33條第5 款規定，較有利於被告。
 2、修正前刑法第28條原規定「二人以上共同實施犯罪之行為者
    ，皆為正犯」，經修正為「二人以上共同實行犯罪之行為者
    ，皆為正犯」，亦即新法共同正犯之範圍已有限縮，排除陰
    謀犯、預備犯之共同正犯，經比較新舊法，修正前刑法第28
    條規定非有利於被告，應適用修正後刑法第28條規定。
 3、被告所犯刑法第216 條、第214 條行使使公務員登載不實文
    書罪及修正前臺灣地區與大陸地區人民關係條例第79條第1
    項之罪間，有方法、目的之牽連犯關係，依修正前即行為時
    刑法第55條規定，應從一重罪處斷；而修正後刑法已刪除牽
    連犯之規定，則所犯上述二罪應依數罪併罰之規定分論併罰
    。比較新舊法之規定，自應適用行為時即修正前刑法第55條
    牽連犯之規定，較有利於被告。
 4、被告行為時之刑法第41條第1 項前段規定：「犯最重本刑為
    5 年以下有期徒刑以下之刑之罪，而受6 個月以下有期徒刑
    或拘役之宣告，因身體、教育、職業、家庭之關係或其他正
    當事由，執行顯有困難者，得以1 元以上3 元以下折算1 日
    ，易科罰金。」關於易科罰金之折算標準，修正前罰金罰鍰
    提高標準條例第2 條前段（自95年7 月1 日起已刪除）規定
    ，就其原定數額提高為100 倍折算1 日，則本件被告行為時
    之易科罰金折算標準，應以銀元300 元折算1 日，經折算為
    新臺幣後，即應以新臺幣900 元折算1 日。惟修正後刑法第
    41條第1 項前段規定為：「犯最重本刑為5 年以下有期徒刑
    以下之刑之罪，而受6 個月以下有期徒刑或拘役之宣告者，
    得以新臺幣1 千元、2 千元或3 千元折算1 日，易科罰金。
    」比較修正前後易科罰金之折算標準，以修正公布施行前之
    規定較有利於被告。
(三)再按大陸地區人民非經主管機關許可，不得進入台灣地區；
    又不得使大陸地區人民非法進入台灣地區，台灣地區與大陸
    地區人民關係條例第10條第1 項及第15條第1 項第1 款定有
    明文。再按台灣地區與大陸地區人民關係條例第79條第1 項
    處罰違反同條例第15條第1 款所定使大陸地區人民非法進入
    台灣地區罪，凡非經合法手續進入者皆包含之，自不以偷渡
    進入為限（最高法院90年度台上字第3180號、92年度台上字
    第40號判決足參），而大陸地區人民，其父母、配偶或子女
    在台灣地區設有戶籍者，得申請進入台灣地區探親，大陸地
    區人民進入台灣地區許可辦法第3 條第1 項第3 款固有明文
    ，惟查本件被告為使大陸地區人民王命仁得依據上開規定入
    境臺灣地區，其與王命仁無結婚合意仍與之辦理結婚手續，
    以徒具外觀合法形式之結婚，使王命仁以探親為由申請來台
    ，藉以規避我國政府對大陸地區人民入境之管制，被告實質
    上形同以非法手段使大陸地區人民進入台灣。核被告所為，
    係犯刑法第216 條、第214 條行使使公務員登載不實文書罪
    及修正前臺灣地區與大陸地區人民關係條例第79條第1 項之
    罪。被告使公務員登載不實之低度行為，已為行使之高度行
    為所吸收，不另論罪。被告就修正前臺灣地區與大陸地區人
    民關係條例第79條第1 項之犯行，與自稱「維桐」之姓名年
    籍不詳成年男子間有犯意聯絡及行為分擔，皆為共同正犯；
    就行使使公務員登載不實文書罪，則與「維桐」、王命仁間
    有犯意聯絡及行為分擔，皆為共同正犯。又被告所犯使大陸
    地區人民非法進入臺灣地區犯行與行使使公務員登載不實文
    書犯行間，有方法、目的之牽連關係，為牽連犯，應依修正
    前刑法第55條之規定，從一重論以使大陸地區人民非法進入
    臺灣地區罪。
(四)又向入出境管理局，以大陸配偶來臺團聚之名義，填具「大
    陸地區人民進入臺灣地區旅行證申請書」，交付該局承辦人
    員申請來臺之許可，因該局承辦公務員須為實質之審查，以
    判斷其真實與否，始得為一定之記載，並不構成使公務員登
    載不實罪，起訴事實此部分認亦成立該罪，容有誤會，惟因
    與起訴之另部分事實（結婚戶籍登記）有連續犯之裁判上一
    罪關係，爰不另為無罪之諭知，併予敘明。
四、量刑：審酌被告為貪圖小利，竟以假結婚方式使大陸人民非
    法進入臺灣地區，所為已經破壞兩岸人民交流之管制，行為
    誠屬不該，惟念其非人蛇集團首要份子，且於犯罪後坦承犯
    行，尚有悔意等一切情狀，量處如主文所示之刑，並依修正
    前刑法第41條第1 項前段規定諭知易科罰金之折算標準。另
    被告犯罪時間在96年4 月24日以前，合於中華民國96年罪犯
    減刑條例所定減刑條件，爰依該條例第2 條第1 項第3 款規
    定減其刑期二分之一。
五、應適用之法條
    刑事訴訟法第273 條之1 第1 項、第299 條第1 項前段，修
    正前臺灣地區與大陸地區人民關係條例第79條第1 項，刑法
    第2 條第1 項、第28條、第216 條、第214 條，修正前刑法
    第55條、第41條第1 項前段，刑法施行法第1 條之1 ，修正
    前罰金罰鍰提高標準條例第2 條，現行法規所定貨幣單位折
    算新臺幣條例第2 條，中華民國九十六年罪犯減刑條例第2
    條第1 項第3 款、第7 條。
中    華    民    國    97    年    4     月    30    日
                  刑事第三庭    法  官  趙家光
以上正本證明與原本無異。
如不服本判決應於收受本判決送達後十日內向本院提出上訴書狀，
其未敘述上訴理由者，並得於提起上訴後十日內向本院補提理由
書狀（均須按他造當事人之人數附繕本）「切勿逕送上級法院」
中    華    民    國    97    年    4     月    30    日
                                書記官  陳勃諺
附錄本案論罪科刑條文
修正前臺灣地區與大陸地區人民關係條例第79條第1 項
違反第十五條第一款規定者，處五年以下有期徒刑、拘役或科或
併科新台幣五十萬元以下罰金。
中華民國刑法第216條
行使第 210 條至第 215 條之文書者，依偽造、變造文書或登載
不實事項或使登載不實事項之規定處斷。
中華民國刑法第214條
明知為不實之事項，而使公務員登載於職務上所掌之公文書，足
以生損害於公眾或他人者，處3 年以下有期徒刑、拘役或5 百元
以下罰金。


司法院資訊處製作；財團法人民間司法改革基金會備份。
